【裁判字號】    99,消債清,82
【裁判日期】    991213
【裁判案由】    清算事件
【裁判全文】
臺灣臺南地方法院民事裁定            99年度消債清字第82號
聲  請  人
即  債務人  李林玲華
上列當事人聲請消費者債務清理事件，本院裁定如下：
    主  文
債務人李林玲華自民國九十九年十二月十三日十七時起開始清算
程序。
    理  由
一、本件聲請意旨略以：
  (一)聲請人前因購買座落於「台南縣永康市○○段6959－42地號
    、門牌號碼為台南縣永康市○○路201 巷32弄86號」之房屋
    ，並向元大商業銀行貸款。另聲請人之次女李雅雯因智能障
    礙並罹患慢性癲，無法自理生活，故日常生活起居均仰賴
    聲請人照料。約於民國（下同）94年起因社會經濟景氣低落
    ，加上聲請人因失業而無收入來源，面對沈重之房屋貸款壓
    力，聲請人遂以信用卡借貸現金以支應貸款及生活所需。惟
    因聲請人年事已高，且又需照料無自理生活能力之聲請人之
    次女李雅雯，於欠缺收入來源之情形下，積欠銀行之債務迅
    速累積。
  (二)而雖聲請人雖積欠銀行鉅額債務，然仍積極與債權銀行洽商
    解決債務之方法，是於95年4 月24日依「消費金融案件無擔
    保債務協商機制」與最大債權銀行（台新銀行）達成協商。
    而依該協議書之內容，聲請人應自95年5 月起，分80期，利
    率12.88%，且每月10日前按月清償新臺幣（下同）73,820元
    ，並匯入聲請人「台新銀行後甲分行第000-00-000000-0-00
    號」帳戶。而聲請人於協商成立後，雖盡力依約履行並按期
    還款，然因協議內容所約定每月清償73,820元實屬過高，聲
    請人雖不堪負荷，然慮及協商機會誠屬不易，且倘未能依約
    還款，恐將導致房屋遭查封拍賣，是以於協商成立後，仍極
    力向親友借貸還款，然因親友多已知悉聲請人財務狀況，多
    不願再借貸聲請人，而親人家屬雖偶予協助，然畢竟能力有
    限，且又需協助聲請人負擔房屋貸款。是以聲請人於95年5
    月10日起繳納14期以後，於96年7 月起，終因無力再繳納而
    毀諾。
  (三)而聲請人於96年7 月起因無力清償而毀諾後，債權銀行陸續
    進行保全及催索債款程序，嗣經債權銀行聲請強制執行並拍
    賣聲請人上開房屋，並於98年7 月間經訴外人陳楊春梅拍定
    。隨後，系爭房屋拍賣所得價款2,859,000 元，經抵押權人
    及其他債權銀行後，仍有不足。而積欠債權銀行之債款本利
    累積迄今，依聯徵中心之債權人清冊所示，迄99年5 月止，
    尚餘2,933,376元尚未清償破產，爰向本院聲請清算等語。
二、按債務人不能清償債務或有不能清償之虞者，於法院裁定開
    始更生程序或許可和解或或宣告破產前，得向法院聲請清算
    。法院開始清算程序之裁定，應載明其年、月、日、時，並
    即時發生效力，消費者債務清理條例第3 條、第80條、第83
    條第1 項定有明文。又按債務人對於金融機構因消費借貸、
    自用住宅借款、信用卡或現金卡契約而負債務，在聲請更生
    或清算前，應提出債權人清冊，以書面向最大債權金融機構
    請求協商債務清償方案，並表明共同協商之意旨，債務人與
    金融機構協商成立者，不得聲請更生或清算，但因不可歸責
    於己之事由，致履行顯有重大困難者，不在此限，消費者債
    務清理條例第151條第1、5項亦定有明文。
三、經查：
  (一)本件聲請人前於消費者債務清理條例施行前，依金融主管機
    關協調成立之中華民國銀行公會會員辦理消費金融案件無擔
    保債務協商機制，與最大債權銀行於95年2 月27日成立協商
    ，當時聲請人之無擔保債務總額為3,950,034 元，債權人台
    新銀行提供之協商方案為「80期、利率12.88%，每月10日以
    73,820元，繳至指定帳戶…」，此有債務協商協議書及無擔
    保債務還款計劃表附卷可稽（見件本院卷第139-141 頁），
    又聲請人於前述協商成立後，曾依約繳納14期，於96年7 月
    間毀諾未再履約，比對聲請人所提台新銀行後甲分行第000-
    00-000000-0-00號帳戶所載繳款金額及台新銀行提出之債務
    協商繳款明細表亦為73,820元（見本院卷第21-24 頁、第14
    2 頁），堪認聲請人所述於95年間與債權銀行成立之協商金
    額為每月73,820元。
  (二)查本件聲請人於95年2 月間向債權銀行申請債務協商，切結
    其每月收入約50,000元，有收入證明切結書1 份在卷可參，
    （見本院卷第136 頁）。又聲請人主張約於94年起因社會經
    濟景氣低落，加上聲請人因失業而無收入來源，是以於協商
    成立後，仍極力向親友借貸還款，現其因需照顧患有慢性癲
    癇及輕度智障之次女李雅雯，加上因年事已高，根本無法覓
    得適當工作，生活收入來源除偶有鄰居或學校打零工之機會
    而偶有收入外，並無其他收入來源等情，且聲請人僅係一般
    消費者，未曾從事營業之事實，業據聲請人陳明在卷，並提
    出財政部臺灣省南區國稅局97、98年度綜合所得稅各類所得
    資料清單、財政部臺灣省南區國稅局財產歸屬資料清單、李
    雅雯之診斷證明書及殘障手冊、財產及收入狀況說明書、聲
    請人之金融帳戶影本等件為證（見本院卷第10-12、16-17、
    32-35、41-47頁）。嗣經本院函詢聲請人因其協商成立後並
    無收入來源，如何清償每月73,820元之協商方案內容？又其
    自陳乃極力向親友借貸以清償，是否有借據或相關證明文件
    ？聲請人於99年11月3日陳報稱「除聲請人以信用卡借貸現
    金應急外，聲請人親友為協助聲請人，亦多次以其名下之不
    動產 (台南市○區○○段000000000地號之房地，於97年10
    月間移轉登記於李雅莉）抵押向民間業者短期借貸款項協助
    ，而因民間短期借貸業者之約定利率均逾法定最高利率上限
    而屬違法，民間借貸業者於借貸時均以要求提供抵押擔保並
    簽立本票方式為之，書面借據等資料取得困難，是以除甫於
    99年10月27日清償並塗銷之該筆借貸款項尚留存本票可供證
    明外，其餘向民間借貸業者短期借貸等情，僅有附件之土地
    建物異動索引為證，併此敘明。而因民間短期借貸利息甚高
    ，加上日常生活家用之支出，聲請人及家人不堪負荷，故每
    於周轉困難時向親友以無擔保方式借貸應急，而由於借貸對
    象多為熟識親友，借貸時並無立字據為憑，僅能提供相關帳
    戶交易明細資料俾供鈞院參酌鑒核。其中聲請人母親林紅桃
    多次將定存款項提領出供聲請人應急，另聲請人配偶李鳳儀
    則除以勞工抒困貸偶款協助聲請人外，並以其名下不動產向
    民間業者抵押借貸款項應急，且亦曾多次向民間借貸業者以
    無擔保方式借款應急。為此，爰提供聲請人配偶李鳳儀96年
    2月間勞保抒困貸款核撥資料、李鳳儀向民間借貸業者陳湘
    洲之匯款交易明細（按匯款部分均已預和利息），俾供鈞院
    參酌鑒核。」，有99年11月3日聲請人陳報狀、臺南市台南
    地政事務所土地建物異動索引、本票影本1份、林紅桃玉山
    銀行帳戶交易明細、李鳳儀台灣土地銀行帳戶交易明細、李
    鳳儀萬泰商業銀行帳戶交易明細等件在卷可稽（見本院卷第
    68-69頁、第106-123頁），並經本院依職權調取聲請人之勞
    、健保資料及稅務電子閘門財產所得調件明細表核閱屬實（
    見本院卷第56-60頁），是聲請人此部分之主張，堪信為真
    實。又聲請人前未曾經法院宣告開始更生程序或許可和解或
    宣告破產，亦有本院民事紀錄科查詢表附卷可佐（見本院卷
    第53頁）。
  (三)本院參酌內政部所公告98年度臺灣省低收入戶最低生活費用
    每人每月為9,829元，係按照政府最近1年平均每人消費支出
    （包括食品費、衣著鞋襪費、房租水電費、家居管理費、醫
    療保健費、交通通訊費、娛樂教育費及雜項支出）百分之60
    訂定，是認債務人每月必要生活費用（包含食、衣、住、行
    等）依此標準以每月9,829 元計算，始屬合理，債務人於履
    行債務期間本應節約省用，並誠實勤勉地履行債務，以符合
    公平正義及誠信原則，是本院認為聲請人每月基本生活費用
    以9,829元為已足。
  (四)本件聲請人現每月收入，扣除98年度臺灣省低收入戶最低生
    活費用每人每月為9,829 元，已不足償還債權人提出「80期
    、利率12.88%，月付73,820元。」之還款方案，若聲請人須
    向他人借貸金錢或仰賴他人贈與金錢以償還其與債權銀行協
    商之每月應償還金額，因前述金錢來源終非經常性之所得，
    自無從期待聲請人得藉此繼續履行協商條件。而聲請人之謀
    生能力及工作收入不佳，致其履行顯有重大困難之情形，亦
    難謂係因可歸責於己之事由。故聲請人主張其有不可歸責於
    己之事由，致履行上開協議有重大困難等情，堪予採信。
四、綜上所述，聲請人僅係一般消費者，其已達不能清償債務或
    有不能清償之虞之程度，之前雖與各債權銀行達成協議，但
    因不可歸責於己之事由，致履行上開協議顯有重大困難，且
    未經法院裁定開始更生程序或宣告破產，又查無消費者債務
    清理條例第6條第3項、第8條或第82條第2項各款所定駁回清
    算聲請之事由存在，則債務人聲請清算，應屬有據，爰裁定
    如主文。
中    華    民    國    99    年    12    月    13    日
              民事第一庭    法      官  侯明正
以上正本係照原本作成。
本件不得抗告。
中    華    民    國    99    年    12    月    13    日
                            書  記  官  程欣怡

司法院資訊處製作；財團法人民間司法改革基金會備份。
